【裁判字號】    89,訴,581
【裁判日期】    890817
【裁判案由】    損害賠償
【裁判全文】
臺灣嘉義地方法院民事判決  八十九年度訴字第五八一號
    原      告  丁○○
                乙○○
                戊○○
                己○○
                甲○○
    右五人共同
    訴訟代理人  戴雅韻律師
    複  代理人  奚淑芳律師
    被      告  庚○        住.
    訴訟代理人  丙○○      住.
右當事人間請求損害賠償事件，本院判決如左：
    主      文
被告應於中國時報或聯合報刊登壹次如附表之道歉啟示。
被告應給付原告丁○○新台幣陸萬伍仟元，暨自民國八十九年四月二十六日起至清償
日止，按週年利率百分之五計算之利息。
被告應給付原告乙○○新台幣陸萬伍仟元，暨自民國八十九年四月二十六日起至清償
日止，按週年利率百分之五計算之利息。
被告應給付原告己○○新台幣柒萬元，暨自民國八十九年四月二十六日起至清償日止
，按週年利率百分之五計算之利息。
被告應給付原告甲○○新台幣陸萬伍仟元，暨自民國八十九年四月二十六日起至清償
日止，按週年利率百分之五計算之利息。
被告應給付原告戊○○新台幣柒萬元，暨自民國八十九年四月二十六日起至清償日止
，按週年利率百分之五計算之利息。
原告其餘之訴駁回。
訴訟費用由被告負擔百分之二十二，餘由原告平均負擔。
本判決第二項原告丁○○勝訴部分於，原告丁○○以新台幣貳萬壹仟元為被告供擔保
後，得假執行，但被告如於假執行程序實施前，以新台幣陸萬伍仟元為原告丁○○預
供擔保，得免為假執行。
本判決第三項原告乙○○勝訴部分於，原告乙○○以新台幣貳萬壹仟元為被告供擔保
後，得假執行，但被告如於假執行程序實施前，以新台幣陸萬伍仟元為原告乙○○預
供擔保，得免為假執行。
本判決第四項原告己○○勝訴部分於，原告己○○以新台幣貳萬參仟元為被告供擔保
後，得假執行，但被告如於假執行程序實施前，以新台幣柒萬元為原告己○○預供擔
保，得免為假執行。
本判決第五項原告甲○○勝訴部分於，原告甲○○以新台幣貳萬壹仟元為被告供擔保
後，得假執行，但被告如於假執行程序實施前，以新台幣陸萬伍仟元為原告甲○○預
供擔保，得免為假執行。
本判決第六項原告戊○○勝訴部分於，原告戊○○以新台幣貳萬參仟元為被告供擔保
後，得假執行，但被告如於假執行程序實施前，以新台幣柒萬元為原告戊○○預供擔
保，得免為假執行。
原告其餘假執行之聲請駁回。
    事      實
甲、原告方面：
一、聲明：
（一）被告應於中國時報及聯合報刊登如附表之道歉啟示。
（二）被告應賠償原告丁○○、乙○○、戊○○、己○○及甲○○各新台幣（下同）
      三十萬元，暨自起訴狀繕本送達翌日（即八十九年四月二十六日）起至清償日
      止，按年息百分之五計算之利息。
（三）前項請求，原告願供擔保，請准宣告假執行。
二、陳述：
（一）被告明知原告等並無偽造周元亮子孫系統表，亦無竊占周元亮祭祀公業之土地
      及房屋，竟於八十七年間向台灣嘉義地方法院檢察署告訴原告等涉嫌竊占及偽
      造文書罪嫌，案經台灣嘉義地方法院檢察署八十七年度偵字第七二一四號不起
      訴處分並已確定在案。是被告顯有觸犯刑法第一百六十九條第一項之誣告罪嫌
      ，不但原檢察官主動另行簽分偵辦被告之誣告罪嫌，原告亦向台灣嘉義地方法
      院檢察署告訴被告涉嫌誣告，此案經台灣嘉義地方法院檢察署八十八年度偵字
      第一二八三號提起公訴，並於本院八十八年度訴字第九十五號審理中。
（二）被告誣告原告等竊占及偽造文書，不但妨害原告等名譽至鉅，亦令原告等飽受
      身心煎熬。而被告明知原告等並未竊占及偽造文書，竟任意誣告，妨害原告等
      名譽，造成原告等精神莫大痛苦，因此爰依侵權行為損害賠償請求權之法律關
      係提起本訴。
乙、被告方面：
一、聲明：
（一）原告之訴及假執行之聲請均駁回。
（二）如受不利判決，願供擔保免為假執行。
二、陳述：
（一）按訴訟中有犯罪嫌疑牽涉其裁判者，法院得在刑事訴訟終結前，以裁定停止訴
      訟程序。民事訴訟法第一百八十三條定有明文。經查：本件原告等訴請損害賠
      償，無非以被告涉嫌誣告罪而有侵害原告權利云云，為其主要依據，惟被告涉
      嫌誣告罪一案，雖經鈞院以八十八年度訴字第九五號判決，惟該判決認事用法
      顯有違誤，被告業已依法提起上訴，被告是否確有誣告犯行即尚未確定，揆諸
      上開規定，實有停止訴訟程序之必要，請准予停止訴訟程序，以免判決兩歧。
（二）按刑事判決所為事實之認定，於為獨立民事訴訟裁判時，本不受其拘束，原審
      斟酌全辯論意旨及調查證據之結果，依自由心證為與刑事判決相異之認定，不
      得謂為違法，最高法院二十九年上字第一六四Ｏ號判例著有明文。另按誣告罪
      之成立，以告訴人所訴被訴人之事實必須完全出於虛構為要件，若有出於誤會
      或懷疑有此事實而為申告，以致不能證明其所訴之事實為真時，縱被訴人不負
      刑責，而告訴人本缺乏誣告之故意，亦難成立誣告罪名。被告懷疑原告等偽造
      呈請證明書及竊佔公業土地，而控告其偽造文書、竊佔，係事出有因，並非挾
      怨虛構事實加以誣控，雖丁○○等經檢察官不起訴處分確定，並不能遽認被告
      有誣告犯行。另呈請證明書紙張甚舊，載明於民國三十六年一月四日做成，被
      告指原告丁○○等佔有土地已數十年，被告所控告之二罪追訴權時效均已完成
      ，丁○○等不可能成立犯罪，故就法律上而言，被告亦不構成誣告罪，且本院
      八十八年度訴字第九五號判決亦認被告就告訴原告竊佔土地部分不構成誣告罪
      。
（三）原告周培處於另案（本院八十七年度訴字第八七二號）訴請確認其對「祭祀公
      業周元亮」之派下權存在一案，業遭鈞院駁回，且原告己○○對此敗訴部分並
      未上訴而告判決確定，足證原告己○○並非「祭祀公業周元亮」之派下員，亦
      徵被告認原告己○○所提出之祭祀公業周元亮派下員證明呈請書係屬偽造之事
      ，顯係基於合理懷疑，而無誣告故意。
丙、本院依職權調閱本院八十八年度訴字第九五號刑事案卷。
    理      由
一、按民事訴訟法第一百八十三條規定訴訟中有犯罪嫌疑牽涉其裁判者，法院得在刑
    事訴訟終結前，以裁定停止訴訟程序。該條所謂訴訟中有犯罪嫌疑牽涉其裁判，
    係指在民事訴訟繫屬中，當事人或第三人涉有犯罪嫌疑，足以影響民事訴訟之裁
    判，非俟刑事訴訟解決，民事法院即無從或難於判斷者而言，最高法院七十九年
    台抗字第二一八號判例參照。本件係被上訴人於刑事訴訟程序，提起之附帶民事
    訴訟，經本院刑事法院以裁定移送後，即成為獨立之民事訴訟，既非訴訟繫屬中
    涉有犯罪嫌疑，復無非俟刑事訴訟解決無從或甚難判斷之情形，本院自得依自行
    調查證據之結果所得心證，判斷原告起訴所主張事實之有無，不受刑事法院認定
    事實之拘束，要無於刑事訴訟程序終結前，裁定停止訴訟程序之必要（最高法院
    七十八年五月九日民庭會議參照）。是被告聲請本院於刑事判決確定前裁定停止
    本件程序之進行，核無必要，先此敘明。
二、原告起訴主張：被告明知原告等並無偽造周元亮子孫系統表，亦無竊占周元亮祭
    祀公業之土地及房屋，竟於八十七年間向台灣嘉義地方法院檢察署告訴原告等涉
    嫌竊占及偽造文書等罪嫌，案經台灣嘉義地方法院檢察署不起訴處分確定在案，
    被告顯有觸犯誣告罪嫌。被告誣告原告等竊占及偽造文書，妨害原告等名譽至鉅
    ，造成原告等精神莫大痛苦，因此爰依侵權行為損害賠償請求權之法律關係提起
    本訴。被告則以：其涉嫌誣告罪一案，雖經本院以八十八年度訴字第九五號判決
    ，惟該判決認事用法顯有違誤，被告業已依法提起上訴，請准予停止訴訟程序。
    又被告告訴原告等偽造文書及竊占，並非挾怨誣告，且原告己○○另案訴請確認
    其對「祭祀公業周元亮」之派下權存在一案，業遭本院駁回確定，足證原告己○○並非「祭祀公業周元亮」之派下員，亦徵被告認原告己○○所提出之祭祀公業
    周元亮派下員證明呈請書係屬偽造之事，顯係基於合理懷疑，而無誣告故意等語
    ，資為抗辯。
三、經查：
（一）被告前與訴外人方火龍共同製作周胡、周知高二人為周元亮祭祀公業之設立人
      ，被告與周土龍、周坤泉、周坤河、周明棠五人為派下全員之系統表，而由嘉
      義縣民雄鄉公所核發周元亮祭祀公業之派下全員證明書與被告。嗣經原告等提
      出告訴，為臺灣嘉義地方法院檢察署檢察官於八十七年九月二十三日以八十七
      年度偵字第四四五三號聲請本院簡易判決處刑，並經本院八十七年度易字第一
      六Ｏ五號判決在案。被告隨後於八十七年十一月五日具狀向臺灣嘉義地方法院
      檢察署提出告訴，略以：「被告為各派下推舉申報周元亮祭祀公業之合法管理
      人，負責清查、管理公業所有財產，於清理期間發現原告等及訴外人周茂能、
      周火炎居住在嘉義縣民雄鄉豐收村山子腳之房屋及土地均係竊占周元亮祭祀公
      業之土地及房屋；又於被告（指本件原告）申報期間提不出派下員證明，卻於
      事後提出偽造之周元亮子孫系統表，以阻礙被告申報周元亮祭祀公業之登記及
      清理祭祀公業之財產」云云，認原告等應成立竊占及偽造文書罪，而於同年月
      六日繫屬臺灣嘉義地方法院檢察署。嗣經臺灣嘉義地方法院檢察署檢察官偵查
      後於八十七年十一月二十六日以八十七年度偵字第七二一四號對原告等處分不
      起訴確定在案等事實，為兩造所不爭執，復有台灣嘉義地方法院檢查署八十七
      年度偵字第四四五三號聲請簡易處刑書、八十七年度偵字第七二一四號處分書
      ，本院八十七年度易字第一六Ｏ五號判決附於本院八十八年度訴字第九五號刑
      事案卷內可憑，堪信其為真實。
（二）被告據以告訴原告等人偽造之周元亮之派下員證明書，雖經嘉義縣民雄鄉公所
      八十七年八月二十一日八十七嘉民鄉政字第一三四０二號函示（附於本院八十
      八年訴字第九五號卷）：無法查證是否確係該所所核發。然上開嘉義縣民雄鄉
      公所函係載稱：一、按前開「祭祀公業周元亮派下員證明呈請書」證明人為民
      雄鄉長何甘棠，經承辦員查閱該時期之檔案資料，惟並無存有該件呈請書之原
      稿。二、復查該紙公業派下員證明呈請書上所載申請日期為民國三十六年一月
      四日，究係為民雄鄉公所所核發否，事涉年代已久遠，實已無從查證等語。是
      該周元亮之派下員證明書是否為偽造，係因年代久遠而無法查考，故無從由上
      開嘉義縣民雄鄉公所函文可查知該周元亮之派下員證明書是否為偽造。
（三）原告丁○○之（曾）祖父周質曾為周元亮祭祀公業派下土地嘉義縣民雄鄉○○
      段好收小段八之二四號土地（為原打貓南堡好收庄好收八番分割後）之管理人
      ，有周質、丁○○日據時期戶籍謄本影本、打貓南堡好收庄好收八番土地日據
      時期土地登記簿影本附於刑事卷（台灣嘉義地方法院檢察署八十七年度他字第
      五四四０卷第四八至五六頁、本院八十八年度訴字第九五號卷）可證。依據台
      灣民間習慣，周質既曾為周元亮祭祀公業之管理人，即應為周元亮祭祀公業派
      下員之一，則其後人丁○○亦可推定為該祭祀公業之派下一員，而上開戶籍資
      料之取得並非困難。且被告曾於另案（本院八十七年度易字第一六０五號）偵
      查中供稱：周元亮後代有五大房等語（見台灣嘉義地方法院檢察署八十七年度
      偵字第四四五三號卷八十七年八月十三日筆錄）。於該案審理中供稱：伊曾至
      山仔下（即民雄鄉豐收村山子腳）祭拜，周元亮祠堂設於山仔下等語。而經本
      院另案至嘉義縣民雄鄉豐收村山子腳十八鄰十八號及民雄鄉文隆村十鄰五十號
      周土龍住處現場勘驗，嘉義縣民雄鄉豐收村山子腳十八鄰十八號有醒目之「周
      姓宗祠」建築，以上有本院八十七年度易字第一六０五號判決書影本附於本院
      八十八年度訴字第九五號卷可證。且被告曾因明知周元亮祭祀公業之設立人非
      其父周知高及周胡二人，而製作周胡、周知高二人為周元亮祭祀公業之設立人
      ，庚○、周土龍、周坤泉、周坤河、周明棠五人為派下全員之系統表，而於八
      十六年十二月十七日向嘉義縣民雄鄉公所提出申請核發周元亮祭祀公業之派下
      員證明，經民雄鄉公所承辦公務員為程序審查後，即將該不實事項登載於職務
      上所載之簽稿公文書上，並於八十七年一月九日以八十七嘉民鄉政字第二０二
      五四號公告徵求異議，待公告二個月期限屆至，因無人異議，即由民雄鄉公所
      於八十七年四月二日以八十七嘉民鄉政字第四六八五號函核給庚○周元亮祭祀
      公業之派下全員證明書，而使公務員登載於職務上所掌之公文書，足以生損害
      於公眾及他人，經本院判處有期徒刑十月等情，有本院八十七年易字第一六０
      五號刑事判決書影本（附於本院八十八年訴字第九五號刑事卷）足憑，足證被
      告非周元亮祭祀公業派下員，且其早已知悉原告丁○○為周元亮祭祀公業之派
      下員。
（四）又被告抗辯：周元亮祭祀公業派下員證明呈請書紙張甚舊，載明於三十六年一
      月四日作成，偽造文書之追訴權時效已完成，被害人丁○○等人不可能成立犯
      罪，無受刑事處分之危險，伊亦不構成誣告罪云云。然被告於告訴狀係指訴原
      告等於申報期間提不出派下員證明，卻於事後「提出」偽造之周元亮子孫系統
      表，以阻礙周元亮祭祀公業之申報清理云云，有告訴書附於刑事案卷內可稽，
      是被告係指訴原告等犯有「行使」偽造文書罪嫌云云，而刑法第二百十條、第
      二百十一條、第二百十四條之偽造文罪，其追訴權時效係十年，行使亦同。本
      件被告主張其於八十六、八十七年間清理周元亮祭祀公業財產，則原告丁○○
      等人最早應係八十六、八十七年間行使偽造文書，追訴權時效尚未超過十年，
      是被告辯稱：周元亮祭祀公業派下員證明呈請書紙張甚舊，載明於三十六年一
      月四日作成，偽造文書之追訴時效已完成，被害人丁○○等人不可能成立犯罪
      ，無受刑事處分之危險，伊亦不構成誣告罪云云，亦無可採。
（五）被告對原告等提出偽造文書告訴，係以原告等共同偽造文書，以阻礙周元亮祭
      祀公業之申報清理為詞，有告訴狀附於刑事卷可稽。然經審閱刑事卷所附之系
      爭周元亮子孫系統表，原告己○○並未列名於內，是原告己○○是否為祭祀公
      業周元亮之派下員，與系爭呈請書之真偽無涉，從而被告抗辯原告己○○既非
      祭祀公業周元亮之派下員，其認系爭呈請書為偽造係基於合理懷疑云云，亦非
      可採。
（六）被告明知周元亮祭祀公業派下有五大房，派下員除前管理人周廷倫之後人周土
      龍、周坤泉、周坤河、周明棠外，應尚有第一任管理人周質之後人丁○○等人
      ，竟於原告等以周元亮祭祀公業派下員證明書為證，對被告提出偽造文書之告
      訴，並經檢察官對被告起訴後，反對原告等提起偽造文書告訴，其目的無非在
      於使原告受刑事處分。且被告若係本於誤認而提出告訴，理應於八十七年八月
      二十五日，嘉義縣民雄鄉公所職員林要圖、王敏慧、陳加茂於另案（台灣嘉義
      地方法院檢察署八十七年度偵字第四四五三號）偵查中證稱：無法確定被害人
      丁○○等人提出之周元亮祭祀公業派下員證明呈請書係正本等語，而懷疑原告
      等所據之周元亮祭祀公業派下員證明書係偽造時，即理應對其等提出告訴，豈
      會遲至因其偽造文書案件為臺灣嘉義地方法院檢察署檢察官於八十七年九月二
      十三日以八十七年度偵字第四四五三號聲請本院簡易判決處刑後，始於八十七
      年十一月五日具狀向臺灣嘉義地方法院檢察署提出告訴，而於同年月六日繫屬
      臺灣嘉義地方法院檢察署，指訴原告等應成立偽造文書罪之理？且被告亦因此
      誣告犯行，經本院判處有期徒刑十月，有本院八十八年度訴字第九五號刑事判
      決書在卷可憑，其有誣告犯意甚明。是被告辯稱：伊有合理懷疑原告丁○○等
      提出之派下員證明係偽造，方提出偽造文書之告訴，並非挾怨誣告云云，要非
      可採。
（七）次按誣告罪須所誣告之事實有使被誣告人受刑事處分之危險，始足當之，若被
      誣告人根本無受刑事處分之危險，尚不能論以誣告罪。本件原告等主張被告誣
      告其等竊占部分，按竊佔罪其最高法定刑為五年有期徒刑，依刑法第八十條第
      一項第二款規定其追訴權因十年間不行使而消滅。而時效已完成者，應為不起
      訴處分，復為刑事訴訟法第二百五十二條第二款所明定。查被告雖告訴原告等
      涉有竊占罪嫌，然於刑事程序之偵查中供稱：我不知他們何時蓋房子的，但有
      些已陳舊了，不只三、四十年了，且有拆房子，亦係自舊房子拆建的等語（見
      八十七年度他字第五四四號偵查卷第四十六頁正面），原告等亦陳稱：於康熙
      年間即使用系爭土地，世居該處，現才被告竊占，不可思議等語（見八十七年
      度他字第五四四號偵查卷第四十六頁正面）。原告丁○○、乙○○、己○○於
      審理時亦陳稱：渠等三人與原告戊○○、甲○○及訴外人周茂能、周火炎等人
      新舊房子之基地均從祖先就使用到現在，我們都有固定位置，蓋房子也都沒有
      超過範圍等語（見本院八十八年訴字第九五號八十九年三月二十四日訊問筆錄
      ）。準此，被告指訴原告涉犯竊佔竊嫌，早已超過十年之追訴權時效，被告指
      訴原告等此部分竊佔罪嫌，本應處分不起訴，原告等並無受竊佔罪刑事處分之
      危險，被告縱令誣指原告等犯竊佔罪，亦不成立誣告罪，此部分應不成立誣告
      罪。
（八）綜前所述，堪信被告確有誣告原告等偽造文書之犯行。被告抗辯其不構成誣告
      之罪行，與事實不符，顯係卸責之詞，不足採信。
四、按因故意或過失，不法侵害他人之權利者，負損害賠償責任。不法侵害他人之身
    體、健康、名譽、自由、信用、隱私、貞操，或不法侵害其他人格法益而情節重
    大者，被害人雖非財產上之損害，亦得請求賠償相當之金額。其名譽被侵害者，
    並得請求回復名譽之適當處分。民法第一百八十四條第一項前段、第一百九十五
    條第一項分別定有明文。被告既於右揭時地向台灣嘉義地方法院檢察署誣告原告
    涉犯偽造文書罪嫌，已如前述，應認係以故意不法侵害原告等之名譽，是原告等
    依上開法條訴請被告賠償精神慰撫金，及以登報方式道歉，而此係回復名譽之適
    當處分，自屬於法有據。至登報方式道歉，本院認以登一大報即可，是原告請求
    被告應登中國時報、聯合報二大報核無必要，故而原告請求被告刊登逾一報紙部
    分應予駁回。另精神慰撫金之額度，本院爰斟酌被告上開誣告行為對於原告等精
    神上、名譽上所造成之傷害程度，原告因此訟累所感受之精神痛苦程度，及被告
    現無業，沒有讀書、有三分多之土地、沒有存款、沒有房屋、有太太及三個小孩
    ；原告丁○○曾任民雄鄉農會會員代表、民雄鄉瑞豐村第三鄰鄰長、五穀王廟信
    徒代表、年收入約三、四萬元、沒有就學、土地約一甲、有六個小孩、有九十西
    西機車一部、沒有存款；原告乙○○有五個小孩、做工、有土地約一分七、年收
    入約三、四萬元、高職畢、沒有存款、有一部一千西西之貨車；原告己○○有五
    個小孩、有土地約四分、有房屋約四、五間、師專畢業、已退休、沒有存款；原
    告戊○○有子女四人，存款約五十萬、有田地約八分，學歷為初農、曾任農業機
    械代耕公會輔導中心組長及嘉義縣工會理事；原告甲○○有子女七人、無存款、
    無動產、沒有讀書等等，為兩造所陳明，且互不爭執，是本院審酌兩造上情，及
    目前之身分、地位及資力，認原告丁○○請求六萬五千元；原告乙○○請求六萬
    五千元；原告己○○請求七萬元；原告甲○○請求六萬五千元；原告戊○○請求
    七萬元，堪稱允當。從而原告丁○○請求被告給付六萬五千元；原告乙○○請求
    被告給付六萬五千元；原告己○○請求被告給付七萬元；原告甲○○請求被告給
    付六萬五千元；原告戊○○請求被告給付七萬元，及均自起訴狀繕本送達翌日（
    即八十九年四月二十六日）起至清償日止，按週年利率百分之五計算之利息範圍
    內之請求為有理由。逾此範圍原告所請，尚嫌過高，不應准許，應予駁回。
五、本件兩造均陳明願供擔保，聲請宣告假執行或免為假執行，經核有關原告勝訴部
    分，合於法律規定，爰分別酌定相當之擔保金額宣告之；至於原告其餘假執行之
    聲請，因訴之駁回而失所附麗，應予駁回，併此敘明。
六、據上論結，本件原告之訴為一部有理由，一部無理由，並依民事訴訟法第七十九
    條但書、八十五條第一項、第三百九十條第二項、第三百九十二條，判決如主文
    。
中      華      民      國    八十九    年        八      月    十七    日
~B臺灣嘉義地方法院民事第一庭
~B法  官  馮保郎
右正本證明與原本無異。
如不服本判決，應於判決送達後二十日內，向本院提出上訴狀（應附繕本）。
中      華      民      國    八十九    年      五      月      十      日
~B書記官  楊國色
~F0
~T40
附表：
道歉啟事
本人庚○明知丁○○、乙○○、戊○○、己○○及甲○○等五人並無偽造周元亮子孫
系統表，而向台灣嘉義地方法院檢察署對丁○○等五人提出告訴，今案經台灣嘉義地
方法院檢察署詳細調查，證明丁○○、乙○○、戊○○、己○○及甲○○等五人確實
無偽造文書等之行為，並以八十七年度偵字第七二一四號予以不起訴處分確定在案，
本人因一己之私，任意誣告，致使丁○○、乙○○、戊○○、己○○及甲○○等五人
名譽受損，謹此表示歉意。
此致丁○○、乙○○、戊○○、己○○、甲○○。


司法院資訊處製作；財團法人民間司法改革基金會備份。
